臺灣桃園地方法院民事判決　　　　　　　110年度訴字第259號
原　　　告　劉盛國　
訴訟代理人　陳冠宇律師
被　　　告　方春蘭（即方賴新妹之繼承人）

　　　　　　方盛勇（即方賴新妹之繼承人）

　　　　　　方金鳳（即方賴新妹之繼承人）

　　　　　　方金枝（即方賴新妹之繼承人）

上四人共同
訴訟代理人　吳錫欽律師
上列當事人間請求清償債務事件，本院於民國110 年7 月27日辯
論終結，判決如下：
    主      文
原告之訴及假執行之聲請均駁回。
訴訟費用由原告負擔。
    事實及理由
一、原告主張略以：
  ㈠緣原告於民國51年5 月16日經生父方建秀、生母方賴新妹出
    養與養父劉振道、養母劉蔡阿冉，迄未終止收養，故原告與
    本生父母及其親屬間之權利義務關係均為停止，並無任何關
    係。
  ㈡方賴新妹嗣於108 年8 月15日死亡，原告自105 年12月起至
    108 年6 月間，全心照料並負擔方賴新妹在林口長庚與天晟
    醫院就診之醫療、看護費、日常用品雜支費，更於方賴新妹
    死後為其舉辦葬禮，總計支付費用共924,259 元（含：喪葬
    費82萬7148元及醫療、看護、雜支等費用97,111元）。
  ㈢被告為方賴新妹之子女，對方賴新妹均負有扶養義務。而原
    告既與方賴新妹、被告等人並無任何關係，原告亦未受方賴
    新妹或被告之委任，則原告為方賴新妹支付醫療看護費及日
    常生活雜支（即後寮二路247 巷1 號6 樓之1 之房屋稅、水
    費、瓦斯費與方賴新妹之電話費）計97,111元，應不違反被
    告（對方賴新妹負扶養義務）可得推知之意思，而為有利於
    被告之方法，故被告自應依民法第176 條規定，償還原告上
    開必要費用。再者，被告無法律上原因，卻享有原告為其等
    負擔方賴新妹扶養義務而免為支付之醫療、看護費及日常生
    活費之利益，使原告受有損害，故被告依民法第179 條規定
    ，亦應返還上開所受利益與原告。此外，被告無法律上原因
    ，享有原告為其等負擔方賴新妹喪葬費用之利益，使原告受
    有損害，故依民法第179 條規定，被告亦應將原告為方賴新
    妹所支付之喪葬費82萬7148元，返還予原告。
  ㈣被告就原告為方賴新妹所支付之上開費用共計924,259 元，
    為可分債務，應由每位被告平均分擔1/4 ，為此聲明：
  1.被告方春蘭、方盛勇、方金鳳、方金枝各應給付原告231,06
    4 元，及均自支付命令送達翌日起至清償日止，按年息5 ％
    計算之利息。
  2.願供擔保請准宣告假執行。
二、被告抗辯略以：
  ㈠被繼承人方賴新妹長期居住新北市土城區，生活起居皆由被
    告方金鳳照顧，其餘被告則經常不定期探視，原告對方賴新
    妹則甚少關心或聞問。105 年間，原告知悉方賴新妹有巨額
    存款後，即經常來找方賴新妹，期間還向方賴新妹借款2 百
    萬元，此係原告於方賴新妹在天成醫院住院期間，親口向被
    告方金鳳、方春蘭二人所承認，並表明醫藥費可由原告以借
    款支付，無需被告費心，被告等才同意由原告支付，否則，
    方賴新妹住院期間被告等都經常到院探視，原告豈有不要求
    被告負擔醫藥、住院費之理？又豈有自願支付醫藥費之理？
  ㈡方賴新妹係原告與被告等之生母，於108 年8 月15日方賴新
    妹死亡前，即曾多次向被告等表示：有很多錢給原告拿走等
    語。母親死亡後，被告等哀痛逾恆，深知母親生性節儉，原
    計畫以簡樸方式處理後事，期間被告方金鳳曾詢問禮儀公司
    喪葬費用僅需10至12萬元之間，經告知其他被告並均獲同意
    。惟原告向被告表示，伊交遊廣闊，先前因社會往來已支出
    白包無數，伊願意全權負責母親之喪葬事宜及費用，藉此機
    會回收可觀之奠儀，請求被告同意由其辦理，被告一再向原
    告表示母親喪葬事宜應一切從簡，惟原告喜好面子，置被告
    意見於不顧，被告根本對之無可奈何。
  ㈢據上，原告實係以被繼承人方賴新妹之遺產，支付相關醫藥
    費及喪葬費支出，扣除原告主張已墊付之費用外，尚有107
    萬5,741 元之遺產餘額（即原告尚未清償之借款），是原告
    依不當得利請求被告給付上開費用款項，自為無理由。
  ㈣關於原告主張墊付之各項費用：
  1.方賴新妹之瓦斯、自來水、電話費、房屋稅等，向來均由被
    告方金鳳代為處理，然後將收據交付母親，置放於母親家中
    ，原告以蒐羅之前揭單據主張係伊繳納云云，被告否認之。
  2.方賴新妹107 年1 月至108 年7 月18日之門診醫藥費，係由
    方賴新妹繳付，原告以蒐羅之單據主張係伊繳納，被告否認
    之。另方賴新妹108 年8 月8 日天晟醫院住院之醫療費用部
    分係由原告繳納一情，被告不爭執，惟看護費用部分，並無
    醫囑方賴新妹需有專人看護之必要，此部分被告否認之。而
    天晟雜支、長庚雜支並未見單據為證，被告此部分亦否認。
  3.關於方賴新妹之喪葬開銷：
    禮俗紅包、葬禮餐費均無必要性，且禮俗紅包已包含於禮儀
    公司之服務細目中，不應重複計算，至塔位費用未見原告提
    出單據，被告否認之。另原告主張之喪葬費用顯然過高，且
    如前所述，被告等形式上雖因原告行為存有得利情形，然該
    增加之利益對被告而言實屬違反個人意願，非於被告之計畫
    範圍內，對此種強加於他人財產之利益，受益人原得依侵權
    行為規定請求回復原狀，又此種情形使受益人負擔償還客觀
    經濟價額之責，實有不公，此時應就受益人主觀上之經濟計
    畫為衡量，依具體情形認定認定其財產是否仍有利益，若受
    益人主觀上無此增加利益之計畫，其應無任何利益獲得可言
    ，自得主張利益不存在而拒絕返還利益。因此，逾10萬元之
    喪葬費部分，被告依法自得拒絕原告之請求。況原告辦理方
    賴新妹葬禮所收取之奠儀，據原告先前向被告自承有1 百多
    萬元，然該等奠儀實屬親友對被告等之無償贈與（參臺灣高
    等法院101 年家上字第275 號判決），原告應交出奠儀，被
    告主張以此與原告所支付之喪葬費互為抵銷。
  ㈤聲明：原告之訴及假執行之聲請均駁回。如受不利判決，願
    供擔保請准宣告免為假執行。
三、本院之判斷：
  ㈠原告主張：原告於51年5 月16日經生父方建秀、生母方賴新
    妹出養與養父劉振道、養母劉蔡阿冉，迄未終止收養，而被
    告四人為方賴新妹之子女，方賴新妹嗣於108 年8 月15日死
    亡等情，業據提出方賴新妹之全戶戶籍登記簿、繼承系統表
    等在卷為憑（見支付命令卷第25至35頁），並為被告所不爭
    執，足信屬實。
  ㈡原告另主張：其於方賴新妹生前，為方賴新妹及被告代為支
    付方賴新妹之醫療、看護費、日常用品雜支費等，更於方賴
    新妹死後為其舉辦葬禮，總計支付費用共924,259 元（含：
    喪葬費82萬7148元及醫療、看護、雜支等費用97,111元），
    爰依不當得利、無因管理之法律關係，請求被告給付原告上
    開費用等語，則為被告所否認，並以前詞置辯。經查：
  1.關於被告所述：原告前向方賴新妹借款200 萬元，迄未清償
    一節，應屬可信：
    ⑴經本院依被告之聲請，向郵局查詢「方賴新妹」郵局帳戶
      自105.1.1 至108.8.15之交易明細等資料，據中華郵政股
      份有限公司板橋郵局110 年5 月28日函覆該帳戶之匯款申
      請書4 份，其上記載之收款人，分別為：①收款人游玉秀
      即原告配偶200 萬元（105.7.26匯款，匯款代理人載為劉
      盛國即原告，見本院卷第92頁），②收款人方春蘭150 萬
      元（105.11.11 匯款，見同卷第94頁）、③收款人葉春威
      200 萬元（107.7.19匯款，見同卷第96頁）、④收款人陳
      炳光300 萬元（108.3.6 匯款，匯款人載為劉盛國即原告
      ，見同卷第98頁），另依郵局函覆之客戶歷史交易清單（
      詳本院卷第90-122頁），可知該帳戶於108 年5 月24日另
      有匯出200 萬元之紀錄（本院卷第122 頁，依郵局嗣後回
      覆資料，可知係由劉盛國分別匯款150 萬元予陳炳光、匯
      款50萬元予劉智銘，參同卷第204 至207 頁），從而，被
      告所稱：原告前向方賴新妹借款一事，尚非無據。
    ⑵原告雖稱：匯給游玉秀、陳炳光部分，是方賴新妹贈與給
      原告的部分等語（本院卷第165 頁筆錄及178-180 頁文狀
      ），惟原告既一再強調其與方賴新妹間並無任何關係（詳
      本院卷52頁以下之準備狀及第170 頁以下之言詞辯論意旨
      狀），衡情方賴新妹應無數度將前揭大筆款項贈與原告之
      理，依舉證責任分配之法理，應由原告自行舉證上開款項
      為贈與之事實，惟原告迄未提出任何舉證，是本院認為應
      以被告所述：原告前向方賴新妹借款200 萬元，迄未清償
      一情，核屬有據，較為可採。
  2.據上，暫且不論原告主張其對於被告有前揭92萬4,259 元債
    權一節是否屬實，惟依前所述，原告既然尚欠被繼承人方賴
    新妹200 萬元之債務，則於方賴新妹死後，被告即繼承方賴
    新妹對於原告上開200 萬元之債權，是被告主張以上開債權
    與原告本件請求之金額92萬4,259 元互相抵銷，核屬有據，
    則兩相抵銷後，原告之請求金額已無剩餘，是本件原告之請
    求自不應准許。
  3.況查，觀諸卷附之「方賴新妹」訃文，其首頁之聯絡處記載
    「桃園市○○區○○路○段000 巷0 號」，查該址即為原告
    之住處地址；又原告與方賴新妹間雖已因出養而無親屬關係
    ，然訃文之「孝男」欄位，仍載有原告「劉盛國」之姓名；
    又該訃文於列載被繼承人家族之親屬別與姓名之後，另記載
    「南北金蘭會（62人）」、「菁英會（24人）」、「榮譽主
    任委員：張安樂、劉德樞」、「主任委員（1 人）」、「副
    主任委員（3 人）」、「地方代表委員（8 人）」、「常務
    委員（36人）」等項之人員及姓名（詳見本院卷第146 至15
    2 頁），按前開親屬以外人員之列載，顯與一般人之訃文記
    載內容不同，佐以原告亦不否認「方賴新妹」之訃文係由原
    告接洽處理、及「方賴新妹」喪禮之奠儀均係由原告收取等
    情，則綜合上情，本院認為被告所述：當初係原告向被告表
    示，伊交遊廣闊，先前因社會往來已支出白包無數，伊願意
    全權負責母親之喪葬事宜及費用，藉此機會回收可觀之奠儀
    ，請求被告同意由其辦理等情，確非無據，應屬可信。從而
    ，原告事前既已向被告承諾及表示願意全權負責「方賴新妹
    」之喪葬事宜及費用，自不得於事後反悔又向被告請求給付
    上開喪葬費用，併此敘明。
四、綜上所述，原告依民法第176 、179 條等規定，請求被告四
    人各應給付原告231,064 元，及各自支付命令送達翌日起至
    清償日止按年息5 ％計算之利息，均為無理由，應予駁回。
    其假執行之聲請，因訴遭駁回而失所附麗，應併予駁回。
五、本件事證已臻明確，兩造其餘陳述及所提證據，經審酌後均
    認與判決結果不生影響，爰不另逐一論述。
六、訴訟費用負擔之依據：民事訴訟法第78條。
中    華    民    國   110    年    9     月    24    日
                        民事第三庭    法  官  周玉羣
以上正本係照原本作成
如對本判決上訴，須於判決送達後20日內向本院提出上訴狀。如
委任律師提起上訴者，應一併繳納上訴審裁判費。
中    華    民    國   110    年    9     月    24    日
                                      書記官  康馨予